【裁判字號】    89,訴,573
【裁判日期】    920124
【裁判案由】    違反證券交易法等
【裁判全文】
臺灣彰化地方法院刑事判決                          八十九年度訴字第五七三號
    公  訴  人  臺灣彰化地方法院檢察署檢察官
    被      告  乙○○  男六十.
                丙○○  男五十.
    右二人共同
    選任辯護人  劉淑華律師
    被      告  甲○○  男四十.
    選任辯護人  梁宵良律師
    被      告  丁○○  男三十.
    選任辯護人  蔣志明律師
右被告等因違反證券交易法等案件，經檢察官提起公訴（八十八年度偵字第四一六號
），本院判決如左：
        主  文
乙○○、丙○○被訴違反公司法及行使業務登載不實文書部分，均無罪；被訴違反證
券交易法部分，均免訴。
甲○○、丁○○被訴違反證券交易法部分，均免訴。
        理  由
壹、無罪部分：
一、公訴意旨略以：被告乙○○原係設於彰化縣永靖鄉○○路○段一九一號普大興業
    股份有限公司（以下稱簡稱普大公司）之負責人，並為普大公司關係企業即址設
    彰化縣員林鎮○○路○段三八六巷十五弄八八號普威投資股份有限公司（以下簡
    稱普威公司）之實際出資者，被告丙○○原係普大公司股東及業務協理，並兼任
    普威公司負責人，於民國八十三年二月間普威公司籌備成立時，均明知黃慧安、
    林錦墩、黃藏賢、張震華、鄭振竹、許榮村、簡林熟、鄭建欣及被告丙○○等人
    雖為普威公司（起訴書誤載為普大公司）之股東，惟並未實際繳納股款，當時資
    本總額為新臺幣（下同）一千八百萬元，竟共同基於概括之犯意聯絡，先於八十
    三年二月二十四日由華僑商業銀行員林分行（以下簡稱華僑銀行員林分行）、帳
    號：00000000000000號之葉翠娟帳戶內，提領現金一千八百萬元
    後存入華僑銀行員林分行、帳號：00000000000000號之普威公司
    籌備處帳戶，表明股東之股款已收足，於八十三年二月二十五日，明知為不實之
    事項，在業務上作成之普威公司設立登記資本額查核報告書登載該公司資本額「
    一千八百萬元，全額發行新臺幣一千八百萬元，計一百八十萬股，每股新臺幣十
    元，所繳現金股款計新臺幣一千八百元，詳如股東繳納股款明細表。依本會計師
    查核結果．．．確實收足．．．」，於同年三月五日連同其他申請文件持送臺灣
    省建設廳辦理公司登記而行使之，足以生損害於臺灣省建設廳審核公司登記之正
    確性；前開存入普威公司籌備處之一千八百萬元隨後即於同年四月二十五日由普
    威公司轉帳提領一千零五十萬元、同年四月二十七日又由普大公司轉帳提領四百
    一十萬元。復於八十三年八月二十三日普威公司股東會決議辦理增資三千二百萬
    元時，明知黃慧安、林錦墩、黃藏賢、張震華、鄭振竹、許榮村、簡林熟、鄭建
    欣及被告丙○○等人雖為普威公司（起訴書誤載為普大公司）增資之股東，惟並
    未實際繳納股款，竟於八十三年九月十二日由被告丙○○名下之臺中區中小企業
    銀行埔心分行、帳號：000000000000帳戶，以被告丙○○等七人名
    義各匯四百萬元至上開華僑銀行員林分行普威公司帳戶，表明增資股東之股款已
    收足，並於八十三年九月十三日，明知為不實之事項，在業務上作成普威公司增
    加資本發行新股登記資本額查核報告書上登載「經股東會決議增加資本三千二百
    萬元，分為三百二十萬股，每股金額十元．．．．依本會計師查核結果，本次增
    加資本發新股之股款確已現金收足，詳如股東繳納現金股款明細表」，於八十三
    年九月二十二日連同其他申請文件持送臺灣省建設廳辦理公司登記而行使之，足
    以生損害於臺灣建設廳審核公司增資登記之正確，因認被告乙○○、丙○○二人
    共同涉犯修正前之公司法第九條第三項之罪及刑法第二百十六條、第二百十五條
    之行使業務登載不實文書罪。
二、按犯罪事實應依證據認定之，無證據不得推定其犯罪事實，刑事訴訟法第一百五
    十四條定有明文。復按所謂認定犯罪事實之證據，係指足以認定被告確有犯罪行
    為之積極證據而言，該項證據自須適合於被告犯罪事實之認定，始得採為斷罪資
    料；又事實之認定，應憑證據，如未能發現相當證據，或證據不足以證明，自不
    能以推測或擬制之方法，以為裁判基礎，最高法院二十九年上字第三一０五號、
    四十年臺上字第八六號判例著有明文。
三、公訴人認被告乙○○、丙○○二人涉有上開罪嫌，無非係以依普威公司設立及增
    資之股款，分別係由前開葉翠娟所有華僑銀行員林分行帳戶、被告丙○○所有臺
    中商銀埔心分行帳戶，匯入普威公司所有之華僑銀行員林分行帳戶中，且普威公
    司所有一千八百萬元之設立資本存入普威公司所有之華僑銀行員林分行帳戶後，
    隨即於同年四月二十五日由普威公司轉帳提領一千零五十萬元，又於同年四月二
    十七日由普大公司轉帳提領四百一十萬元，並有普威公司所有之華僑銀行員林分
    行活期存款帳戶之取款憑條、存款憑條、臺中區中小企業銀行匯款傳票、普威公
    司之經濟部登記案卷中所附普威公司設立登記資本額查核報告書、普威公司增加
    資本發行新股登記資本額查核報告書等在卷可稽為其論據。惟訊據被告乙○○、
    丙○○二人均堅詞否認涉有何右揭犯行，一致辯稱：普威公司設立及增資之股款
    均確已繳足，並作為各項投資使用；又前開股東出資雖係自葉翠娟、被告丙○○
    之帳戶轉帳與普威公司，然普威公司之股東九人均係普大公司之原始股東，自七
    十年間起上開九位原始股東分得股東紅利後，約定集資設立基金，共推當時普大
    公司總經理吳政本（已於八十三年四月間死亡）管理，投資各項事業，八十三年
    二月間前開九位股東同意出資設立普威公司，經營各項投資事業，吳政本乃調度
    資本將九位股東應繳股款全部匯入普威公司之華僑銀行員林分行帳戶內，普威公
    司設立時一千八百萬元及增資時三千二百萬元均係股東實際繳納，渠二人並無公
    訴人所指違反公司法及偽造文書之犯行等語。
四、本院查：（一）普威公司於八十三年三月二十一日申請設立登記及於八十三年九
    月二十二日申請增資等變更時，普威公司所有華僑銀行員林分行帳戶內確分別有
    一千八百萬元及三千二百萬元，且普威公司章程定有該公司對外投資總額，不受
    實收資本百分之四十之限制等情，有經濟部普威公司登記案卷內之普威公司所有
    華僑銀行員林分行、帳號：00000000000000號活期存款存摺及普
    威公司章程在卷可稽。（二）又普威公司自八十三年四月二十五日自華僑銀行員
    林分行帳戶提領一千零五十萬元、四月二十七日提領四百十萬元，開立臺灣銀行
    支票存入普威公司所有保證責任彰化縣員林信用合作社（以下簡稱員林信用合作
    社）、帳號：０一─０八０四一七號帳戶，並用以支付購買普大公司股票，於四
    月二十九日交割二十五萬五千股，總價一千四百五十八萬二千七百三十三元，有
    信華證券股份有限公司股票買進交付清單六張、員林信用合作社函附之存款往來
    明細、普威公司之總分類帳冊各一份在卷可稽；上開普威公司所持有之普大公司
    股票分別於八十三年八月二十七日「現券送存」七萬四千股於普威公司所有大順
    綜合證券員林分公司（以下簡稱大順證券）、帳號：五二八四─0000000
    號帳戶，復於八十三年九月六日存入十八萬股，有前開普威公司所有大順證券帳
    戶存摺在卷可憑；而普威公司前開華僑銀行員林分行帳戶內，則尚餘有三百多萬
    元之款項，亦有普威公司華僑銀行員林分行存摺往來明細、普威公司八十三年度
    總分類帳冊各一件在卷可佐。（三）再普威公司於八十三年九月間增資三千二百
    萬元後，其中部分資本係供普威公司作為購買普大公司股票、建弘證券投資信託
    股份有限公司（以下簡稱建弘公司）萬得福基金、票券及長期投資極寶企業有限
    公司等投資之用；其中二千萬元則於八十三年十一月十八日定存在華僑銀行員林
  分行，於八十三年十二月二十九日解約後，存入前開普威公司所有華僑銀行員林
    分行帳戶內，並用以購買遠東倉儲股票；再於八十四年十月二十四日償還融資貸
    款四百萬九千九百四十七元；迄八十四年十二月三十日普威公司所有華僑商業銀
    行員林分行帳戶尚餘有一千六百四十萬三千五百九十元等情，有普威公司所有華
    僑銀行員林分行存款出入明細、華僑銀行匯款委託書、華僑銀行存單存款銷戶登
    錄單、華僑銀行轉帳收入傳票、普威公司所有大順證券帳戶存摺、大順證券有價
    證券買賣對帳單、大順證券融資償還申請書、遠東倉儲股票證券交易稅一般代徵
    稅額繳款書、遠東倉儲放款明細表、國際票券金融公司賣出成交單、買進成交單
    、中國農民銀行劃撥交割股款客戶留存聯、建弘公司基金受益憑證申購書、建弘
    公司萬福得基金交易確認表、普威公司八十三年度、八十四年度總分類帳冊、普
    威公司支出傳票、收入傳票、轉帳傳票等資料在卷可憑。（四）而普威公司前開
    設立及增資之股款，係供普威公司購買普大公司股票、建弘公司萬得福基金、票
    券、投資極寶企業有限公司、在華僑銀行定存、購買遠東倉儲股票及用以償還融
    資貸款等情，已詳述如前，堪認普威公司於設立及增資時確已收足前揭股款。公
    訴人以前開股款係自葉翠娟、被告丙○○之帳戶轉入，且於八十三年四月二十五
    日、八十三年四月二十七日分別經提領一千零五十萬元、四百一十萬元一節，而
    逕推認普威公司前開設立及增資股款並未實際繳納，容有誤會。（五）綜前所述
    ，被告乙○○、丙○○二人辯稱普威公司設立及增資股款均確已繳足，且係供以
    作為普威公司投資等之用，並無違反公司法或偽造文書犯行等語，堪以採信。此
    外，復查無其他積極確切之證據，足資證明被告乙○○、丙○○二人有何公訴人
    起訴事實所載之違反公司法或刑法上之偽造文書犯行，不能證明被告犯罪，揆諸
    前揭說明，自應諭知被告無罪之判決，以免冤抑。
貳、免訴部分：
一、公訴意旨略以：被告乙○○（被告乙○○、丙○○、甲○○、丁○○所涉違反證
    券交易法第一百五十五條第一項第四款規定，而涉犯同法第一百七十一條之罪嫌
    及商業會計法第七十一條第四款罪嫌，均已由檢察官不另為不起訴之處分）原係
    普大公司之負責人，被告丙○○原係普大公司股東及業務協理，並兼任普大公司
    關係企業普威公司負責人，被告甲○○原係普大公司財務經理兼普威公司會計，
    詎被告乙○○、丙○○及甲○○三人竟共同基於犯意之聯絡，於八十五年間為避
    免普大公司股價下跌及遭市場派人士信強投資股份有限公司簡志朗等人取得普大
    公司經營權，竟由被告乙○○提供自有資金及運用普大公司之子公司普威公司資
    金，由被告丙○○提供其所有及其弟弟陳國珍、陳國聰等人所有之帳戶，並由明
    知證券商之營業人員依規定不得以他人或親屬名義供客戶買賣有價證券情事之原
    慶宜證券臺中分公司營業員即被告丁○○，以幫助被告乙○○等人犯罪之意思，
    提供親人林秋雄、徐仲志、駱君淑在慶宜證券臺中分公司之帳戶供被告甲○○等
    人使用，由被告甲○○、丙○○決定何時買進或賣出普大公司股票之股數、價格
    及經何人戶頭買進或賣出，自八十五年四月三十日起至同年五月二十九日止，基
    於概括之犯意，連續多次以電話下單之方式：(1)由被告丁○○在慶宜證券臺中分
    公司，以林秋雄（第0000000之八號股票帳戶）、徐仲志（第00000
    00之九號股票帳戶）、駱君淑（第一００八九八之五號股票帳戶）及被告丙○○等人所提供陳國珍（第0000000之一號股票帳戶）、法人普威公司（第
    0000000之八號股票帳戶）、陳炎烈（第0000000之八號股票帳戶
    ）及被告丙○○（第0000000之六號股票帳戶）在慶宜證券臺中分公司開
    設之股票帳戶，供被告甲○○等人買賣普大公司股票。(2)利用不知情之大華證券
    臺中分公司營業員魏台英，以普威公司（第一三二五之七號帳戶）及被告丙○○
    （第一三二六之０號帳戶）等人之在大華證券臺中分公司所開設之帳戶買賣普大
    公司股票。(3)利用不知情之大順證券員林分公司營業員賴柏佑，以陳國珍（第0
    000000之一號帳戶）、陳國聰（第0000000之二號帳戶）及法人普
    威公司（第0000000之九號帳戶）等人在大順證券所開設之帳戶，買賣普
    大公司股票。(4)利用不知情之金豪證券臺北分公司營業員林德威利用法人普威公
    司（帳號0000000之九號）、被告丙○○（帳號0000000之０號）
    等人在金豪證券臺北分公司所開設之帳戶供被告甲○○、丙○○買賣普大公司股
    票，以不移轉普大公司股票實質所有權歸屬之方式而偽作買賣，其中八十五年五
    月六日、七日、八日、十一日、十三日、十四日、十五日、十六日、十七日、二
    十日、二十二日等十一日之買進或賣出成交股數超過當日市場成交股數之百分之
二十（惟普大公司股票之市場價格於其大量買賣時，其股價均維持在三十一點四
    元至三十四點六元之價位，足見被告紀清譚等人並無抬高或壓低普大公司股票於
    集中交易市場交易價格之意圖），前開帳戶間之資金則由普威公司名義上負責人
    即被告丙○○設於華僑銀行員林分行之帳號：三０四五之八號帳戶統籌運用，該
    帳戶於八十五年五月十日匯入陳炎烈在世華銀行臺中分行（帳號：000000
    00000號）帳戶一百六十七萬七千七百六十五元、五月十一日匯入陳炎烈前
    開帳戶二百四十六萬一千六百九十二元、五月十三日則匯入四十三萬四千二百三
    十二元，陳炎烈上開帳戶則於八十五年五月三十日匯出二百五十萬零五百十元至
    丙○○之前揭帳戶；被告丙○○之上開帳戶於八十五年五月十日匯款八十三萬五
    千二百元、二百零三萬四千四百元至陳國珍在世華銀行臺中分行（帳號：000
    00000000號）帳戶；被告丙○○上開帳戶於八十五年五月十一日匯款二
    百十三萬二千五百五十九元、五月十八日匯款三百八十九萬六千元至被告丙○○
    在世華銀行臺中分行（帳號：00000000000號）帳戶。被告丙○○上
    開帳戶於八十五年五月十六日匯款八十萬元、五月十五日匯款七十萬元至陳國珍
    在中國農民銀行員林分行（帳號：00000000000號）帳戶；被告丙○○前開帳戶於八十五年五月二十二日匯款二十一萬九千七百二十九元至徐仲志在
    世華銀行臺中分行（帳號：0000000000號）帳戶，供各人頭戶買賣普
    大公司股票之用，其間被告丙○○等人頭戶間並有相互匯款之情形，因認被告乙○○、丙○○、甲○○三人均違反修正前之證券交易法一百五十五條第一項第二
    款規定，而涉犯修正前證券交易法第一百七十一條之罪；被告丁○○係證券商業
    務人員，違反證券商負責人與業務人員管理規則第十六條第二項第八款規定，而
    涉犯修正前證券交易法第一百七十七條第三款之罪。
二、按犯罪後之法律已廢止其刑罰者，應諭知免訴之判決，刑事訴訟法第三百零二條
    第四款定有明文。經查：本件被告乙○○、丙○○、甲○○及丁○○四人行為後
    ，證券交易法第一百五十五條第一項第二款及第一百七十七條第三款之規定，均
    業經修正刪除，於八十九年七月十九日經總統公布，並於八十九年七月二十一日
    生效施行。從而，被告乙○○、丙○○、甲○○及丁○○四人行為後，法律既已
    廢止其刑罰，揆諸首開說明，自均應諭知免訴之判決。
據上論斷，應依刑事訴訟法第三百零一條第一項、第三百零二條第四款，判決如主文
。
本案經檢察官吳怡盈到庭執行職務
中      華      民      國    九十二    年      一      月    二十四    日
                                臺灣彰化地方法院刑事第三庭
                                  法      官  李  雅  俐
右正本證明與原本無異。
如不服本判決，應於判決送達後十日內，向本院提出上訴狀（須附繕本）。
                                  法院書記官  陳  佳  宏
中      華      民      國    九十二    年      二      月      七      日


司法院資訊處製作；財團法人民間司法改革基金會備份。
